臺灣高等法院臺中分院刑事判決　　　99年度交上訴字第2291號
上　訴　人　臺灣臺中地方法院檢察署檢察官
被　　　告　林桂良
選任辯護人　盧昱成律師
上列上訴人因被告業務過失致死案件，不服臺灣臺中地方法院99
年度交訴字第75號中華民國99年10月8日第一審判決（起訴案號
：臺灣臺中地方法院檢察署99年度偵字第2732號），提起上訴，
本院判決如下：
    主  文
上訴駁回。
    理  由
一、本件公訴意旨略以：被告林桂良係計程車司機，為從事駕駛
    業務之人。民國99年1月13日晚間6時36分許，楊順福至臺中
    縣沙鹿鎮鎮○路○段171號前，打開停放在該處之車牌號碼41
    19-KZ號自用小貨車左側車門時，應注意其他車輛，讓其先
    行，開啟車門時，角度須適當，不得造成行車障礙，當時無
    不能注意情事，竟未注意該自用小貨車後方有無來車，即開
    啟左側車門，且開啟後車門與車身角度過大，造成行車障礙
    ，適被害人林俊良騎乘車牌號碼858-DRU號重型機車自該自
    用小貨車後方駛來，閃避不及而撞上該自用小貨車之左側車
    門邊緣，致其人車倒地，滑向對向車道。此時被告駕駛車牌
    號碼818-EY號營業小客車，自對向車道駛來，應注意車前狀
    況，當時無不能注意情事，竟只注意右側路邊有無欲搭乘計
    程車之行人，而未注意車輛前方，不慎輾壓倒在其車道上之
    被害人林俊良頭部，致被害人林俊良因顱骨折及出血當場死
    亡。因認被告涉犯刑法第276條第2項之業務過失致死罪嫌云
    云。（楊順福部分業經原審認定犯業務過失致人於死罪，判
    處有期徒刑8月，緩刑2年確定）。
二、按犯罪事實應依證據認定之，無證據不得認定犯罪事實；又
    不能證明被告犯罪或其行為不罰者，應諭知無罪之判決，刑
    事訴訟法第154條第2項、第301條第1項分別定有明文。另認
    定不利於被告之事實，須依積極證據，茍積極證據不足為不
    利於被告事實之認定時，即應為有利於被告之認定，更不必
    有何有利之證據，且刑事訴訟法第161條第1項規定：檢察官
    就被告犯罪事實，應負舉證責任，並指出證明之方法，因此
    檢察官對於起訴之犯罪事實，應負提出證據及說服之實質舉
    證責任，倘其所提出之證據，不足為被告有罪之積極證明，
    或其指出證明之方法，無從說服法院以形成被告有罪之心證
    ，基於無罪推定之原則，自應為被告無罪判決之諭知（參最
    高法院30年上字第816號、92年台上字第128號判例)。
三、檢察官起訴認被告涉犯刑法第276條第2項之業務過失致死罪
    嫌，無非係以被告於偵查中自認有過失，證人陳譽升於
    警詢中之證述，被害人林俊良因本件車禍死亡之其他書面
    資料等為其依據。
四、檢察官提起上訴略稱：證人陳譽升證稱伊當時之時速是50
    、60公里，伊判斷被告當時之時速也是50、60公里，而肇事
    路段之限速為時速50公里，是以被告已經超速，難謂毫無過
    失，又原審依據之「一般公路汽車煞車距離、行車速度對照
    表」、交通部66年10月27日交路（66）字第10275號函頒訂
    之「汽煞車距離、行車速度及道路摩擦係數對照表」，分別
    訂於62年及66年，然而隨著製車技術之日新月異，煞車已有
    長足之進步，新進之煞車系統於緊急煞車之機遇下，不必然
    會在路面上製造剎車痕跡，原審逕依30多年前之測試資料，
    及其個人對機械物理系統之認知，作為判斷依據，恐有不當
    ，被告當時非但未注意車前狀況，左車輪還壓在分向限制
    線上，而未遵守道路交通安全規則第97條第1項第2款不得駛
    入來車車道之規定，由現場圖可知被告停車的位置距離被
    害人林俊良倒地之位置有7.8公尺，距離被害人林俊良機車
    倒地位置有20.1公尺，而證人陳譽升在原審證稱其駕車距離
    被告為4公尺，其是在距離被害人林俊良機車倒地處前1公尺
    煞停，是以縱使被害人林俊良之機車於發生車禍倒地後，仍
    向前滑行，惟被害人林俊良倒地位置距離證人陳譽升煞停之
    距離至少有13.3公尺，證人陳譽升既然能在離被害人林俊良
    13.3公尺前煞停，何以與證人陳譽升相距僅4公尺之被告，
    不但未能在被害人林俊良前9.3公尺煞停，反而在撞到被害
    人林俊良後，又往前行駛7.8公尺才停住，此益徵被告未注
    意車前狀況又超速行駛，以致過晚煞車且不及向右偏駛，方
    釀成被害人林俊良死亡之結果等語。
五、訊據被告林桂良，固坦承於前揭時間，駕駛818-EY號營業小
    客車行經肇事地點，並與被害人林俊良所騎駛之機車發生碰
    撞等事實，惟堅詞否認對此碰撞有何過失之處，辯稱：被害
    人林俊良的機車是先撞到楊順福之自用小貨車車門，再滑行
    到伊行駛之車道上，伊根本來不及反應等語。
六、經查，被害人林俊良於前揭時地因騎駛858-DRU號重型機車
    撞到楊順福打開之4119-KZ號自用小貨車左側車門邊緣，致
    人車倒地，滑向對向車道，而與由被告所駕駛自對向車道駛
    來之818-EY號營業小客車發生碰撞，嗣因顱骨折而當場死亡
    之事實，業經被告、原審共同被告楊順福、目擊證人陳譽升
    陳述在卷，並有道路交通事故現場圖（參相卷第12頁）、道
    路交通事故調查報告表(一)及(二)（參相卷第13-14頁）、現場
    照片12張（參相卷第17-22頁）、相驗屍體證明書（參相卷
    第34頁）、檢驗報告書（參相卷第46-49頁）、相驗照片（
    參相卷第40-43頁）等資料在卷可稽，而堪認定。
七、次查：
(一)、被告於警詢中供稱：「（問：你車輛損壞何處？）我的左前
    保桿下方凹損。」等語（參警卷第8頁筆錄），而其所駕駛
    之818-EY號營業小客車左前角保險桿下方確實有凹損及密佈
    大片刮擦痕（參警卷第19頁照片2張），足見該營業小客車
    與被害人林俊良所騎駛之機車應有實質碰觸，才會有該大片
    之刮擦痕。
(二)、被告於警詢中供稱：「肇事前我沿鎮南路西往東（往中棲
    路）方向行駛，快到鎮○路○段171號時，我聽到車外有車輛
    撞擊的聲音，然後接著感覺我車底有撞到東西，我立即停車
    並下車查看，我下車發現後方一個人躺在路中，我立即打11
    9報案。」等語（參相卷第7頁背面筆錄）。證人陳譽升於
    原審審理中具結證稱：「（問：計程車的位置為何是在現場
    圖上標示的乙那裡？提示並告以要旨）事實上就是這樣，他
    應該是在死者倒地的地方撞擊到死者，死者的機車有往前滑
    行，我印象中是這樣的情況。」等語（參原審卷第113頁筆
    錄）。本件現場圖顯示：被害人林俊良躺在分隔對向車道
    之黃虛線上（四肢身體橫跨兩側），由西往東距離被告停車
    位置有7.8公尺，由東往西距離其所騎駛之858-DRU號重型機
    車位置有12.3公尺，該機車亦橫倒在黃虛線中央，且從楊順
    福的4119-KZ號自用小貨車左側車門邊緣起至858-DRU號重型
    機車倒地位置，有一條長長的刮地痕（參相卷第12頁）。以
    上再核諸前揭被告所駕駛之818-EY號營業小客車與被害人林
    俊良所騎駛之機車應有實質碰觸等情。可信本件應係被告於
    聽到被害人林俊良騎駛的機車與楊順福的4119-KZ號自用小
    貨車左側車門邊緣碰撞後，旋即撞到刮地滑過來之被害人林
    俊良與機車，其所駕駛之818-EY號營業小客車左前角保險桿
    下方才會呈現凹損及密佈大片刮擦痕，之後被害人林俊良即
    停躺在與被告所駕駛之營業小客車碰撞處，也就是現場圖所
    標示之「死者位置」，機車則繼續往前刮地滑行到現場圖所
    標示之位置無訛。
(三)、依現場圖之標示及比例尺計算，本件「死者位置」與楊順福
    的4119-KZ號自用小貨車左側車門邊緣，斜線距離約6.5公尺
    ，亦即被害人林俊良從第一次與小貨車車門碰撞到第二次與
    被告所駕駛之營業小客車碰撞，其距離僅有約6.5公尺。本
    件被告於警詢中供稱其當時時速30-35公里（參相卷第8頁筆
    錄），而檢察官依據證人陳譽升之證述認被告之時速為50-6
    0公里（參相卷第9頁背面筆錄），因被告及證人陳譽升之陳
    述均憑感覺，沒有確實數據可資參照，故取該二數據之折衷
    即40-50公里作為被告當時之行車時速，此核諸交通部道路
    交通安全督導會報62年5月4日以交導登（62）字第232號函
    頒訂之一般公路汽車煞車距離、行車速度對照表，於路面乾
    燥下（本件路面乾燥），行車速度在40公里時，其煞車距離
    介於7.4公尺至9公尺間，行車速度在50公里時，其煞車距離
    在11.5公尺至14.1公尺之間，可見被告縱然有目睹被害人林
    俊良撞到小貨車車門之剎那，於被害人林俊良人車快速從地
    面滑過來約6.5公尺之情況下，被告仍有煞車不及之常情。
(四)、由現場圖及現場照片顯示：被害人陳俊良係躺在黃虛線上，
    四肢身體橫跨黃虛線兩側，其所騎駛之858-DRU號重型機車
    亦橫倒在黃虛線中央，橫跨黃虛線兩側，被告所駕駛之營業
    小客車則停在由西往東之車道斜靠右側（參相卷第12頁現場
    圖、第17頁現場照片）等，可推知被害人林俊良之人車遭被
    告所駕駛之營業小客車撞擊時，已經有部分跨過該分隔對向
    車道之黃虛線，進入對向車道內，故於無證據可資證明下，
    自非能妄斷係被告所駕駛之營業小客車左車輪跨越或跨壓黃
    虛線去撞擊被害人林俊良。
(五)、原審將本案送請臺灣省臺中縣區車輛行車事故鑑定委員會鑑
    定及臺灣省車輛行車事故覆議委員會覆議結果，均認被告駕
    駛營業小客車並無肇事因素，此有臺灣省臺中縣區車輛行車
    事故鑑定委員會鑑定鑑定意見書及臺灣省車輛行車事故覆議
    委員會函文各1份在卷可證（參原審卷第33-34、64頁）。本
    院再將本案送請中央警察大學鑑定，結果為：「甲小貨車（
    即4119-KZ號自用小貨車）可歸責其於丙機車（即858 -DRU
    號重型機車）直行接近時，疏於駕駛人開啟車門時，未注意
    讓車道上行進中之車輛先行之義務，故應負本肇事發生之完
    全責任，丙機車則無可歸責之肇事因素，應無肇事責任，但
    當丙機車碰撞甲車之後，因為丙機車騎士與機車車身往前傾
    倒滑落路面之過程中，恰遇到由對向駛至之乙車（即818-EY
    號營業小客車），乙車左側車身行駛於中心分向線附近時，
    於是左前車角保險桿下緣部位，接觸碰撞丙機車騎士頭部安
    全帽與身體左側部位，導致騎士傷重死亡，乙車於此對向行
    駛會車中之碰撞事故，乙車應無法防範該碰撞之發生，應無
    肇事責任。」，此有中央警察大學以100年6月21日校鑑科字
    第1000004505號函檢送之鑑定書1本在卷可憑（參本院卷第6
    3-93頁）。
(六)、按所謂信賴原則，在道路交通事故之刑事案件上，係指參與
    交通行為之一方，遵守交通法規秩序，得信賴同時參與交通
    行為之對方或其他人，亦必會遵守交通法規秩序，不致有違
    反交通法規秩序之行為發生，因此，對於對方或其他人因違
    反交通法規秩序之行為所導致之危險結果，即無注意防免之
    義務，從而得以免負過失責任（參最高法院台上字第2462號
    判決）。又依道路交通安全規則第97條第1項第2款之規定，
    汽車在劃有分向限制線之路段，不得駛入來車之車道內。查
    被告與被害人林俊良原在互為對向之車道駕車行駛，其自是
    信賴被害人林俊良必會遵守交通法規秩序，不會貿然駛入對
    向車道，是於被害人林俊良因發生事故，人車快速滑向對向
    車道時，適行經該處之被告在剎那間，閃避不及（包括未偏
    右行駛），而與之發生碰撞，實難苛其未盡注意防免之義務
    。
(七)、按所謂相當因果關係，係指依經驗法則，綜合行為當時所存
    在之一切事實，為客觀之事後審查，認為在一般情形下，有
    此環境、有此行為之同一條件，均可發生同一之結果者，則
    該條件即為發生結果之相當條件，行為與結果即有相當之因
    果關係。反之，若在一般情形下，有此同一條件存在，而依
    客觀之審查，認為不必皆發生此結果者，則該條件與結果不
    相當，不過為偶然之事實而已，其行為與結果間即無相當因
    果關係（參最高法院76年台上字第192號判例）。查本件被
    告既無任何違規駕駛之行為，對於被害人林俊良此一無法預
    測之倒地而滑行至對向車道之行為，縱使為相當之注意，勢
    必仍無法避免。則被害人林俊良之死亡結果，對於被告而言
    ，實屬偶然之事實，揆諸前開說明，應認被告之行為與被害
    人林俊良之死亡之間，欠缺相當之因果關係。
(八)、至於證人陳譽升雖證稱被告案發當時時速為50-60公里，並
    稱其駕車距離被告為4公尺，其是在距離被害人林俊良機車
    倒地處前1公尺煞停等語。惟證人陳譽升在原審審理中具結
    證稱：「我說被告當時時速50-60公里，是憑我的感覺，我
    沒有看時速表。」等語（參原審卷第111頁筆錄）。足見證
    人陳譽升證稱被告案發當時時速為50-60公里，只是憑感覺
    ，並無證據可資證明，且其概稱之50-60公里，自也包括50
    公里，是於無明確證據證明被告時速超過50公里下，自非能
    擅認被告有超速之情形。又證人陳譽升證稱其駕車距離被告
    為4公尺，其是在距離被害人林俊良機車倒地處前1公尺煞停
    等情若屬實，亦僅能說明證人陳譽升有超乎常人之反應，非
    能因此反推被告未跟著煞停，係有過失。本院因認證人陳譽
    升前揭所述，均非能據為被告不利之認定。
八、綜上所述，本件檢察官所舉之證據，尚無法使本院形成被告
    有犯業務過失致死罪之確信。此外，復查無其他積極證據足
    資證明被告有何檢察官所指之前揭犯行，依前揭判例意旨及
    法條規定，即應為有利於被告之認定，更不必有何有利之證
    據，並應為被告無罪之判決。原審以不能證明被告犯罪為由
    ，諭知無罪之判決，並無不合。檢察官上訴意旨，仍執前詞
    ，指摘原判決不當，提起上訴，為無理由，應予駁回。
據上論斷，應依刑事訴訟法第368條，判決如主文。
本案經檢察官徐錫祥到庭執行職務。
中    華    民    國   100    年    8     月    4     日
            刑事第七庭    審判長法  官  林  榮  龍
                                法  官  王  義  閔
                                法  官  李  秋  娟
以上正本證明與原本無異。
如不服本判決應於收受本判決後10日內向本院提出上訴書狀，其
未敘述上訴理由者，並得於提起上訴後10日內向本院補提理由書
狀（均須按他造當事人之人數附繕本）「切勿逕送上級法院」。
惟應依刑事妥速審判法第9條之規定辦理。
                                書記官  詹  錫  朋
中    華    民    國   100    年    8     月    4     日